【裁判字號】    88,重訴,4
【裁判日期】    890609
【裁判案由】    分割共有物
【裁判全文】
臺灣嘉義地方法院民事判決  八十八年度重訴字第四號
    原      告  己○○
    訴訟代理人  劉榮治律師
    複  代理人  黃文力律師
    被      告  庚○○      住.
    訴訟代理人  壬○○      住.
                辛○○      住.
    被      告  甲○○      住.
    訴訟代理人  戊○○      住.
    被      告  丁○○      住.
                丙○○      住.
                乙○○      住台北市○○區○○街七三巷廿七弄二號四樓（現應
                            受.
右當事人間請求分割共有物事件，本院判決如左：
    主      文
兩造共有嘉義市○段○○段三十四號建面積０．０一二六公頃土地應予變賣，以價金
分配於各共有人。
兩造共有嘉義市○段○○段三十四之十一號建面積０．００六一公頃土地應予變賣，
以價金分配於各共有人。
兩造共有嘉義市○段○○段三十四之十二號建面積０‧００六一公頃土地應予變賣，
以價金分配於各共有人。
兩造共有嘉義市○段○○段三十四之十三號建面積０‧００六一公頃土地應予變賣，
以價金分配於各共有人。
兩造共有嘉義市○段○○段三十五之四號建面積０．０００二公頃土地應予變賣，以
價金分配於各共有人。
兩造共有嘉義市○段○○段三十五之五號建面積０‧０００一公頃土地應予變賣，以
價金分配於各共有人。
訴訟費用，由被告庚○○負擔五分之一；由被告甲○○負擔五分之二；由被告丁○○
負擔十分之一；由被告丙○○、乙○○每人各負擔二十分之一；餘由原告負擔。
    事      實
甲、原告方面：
    一、聲明：求為判決合併分割嘉義市○段○○段三十四號建面積０．０一二六公
        頃、同小段三十四之十一號建面積０．００六一公頃、同小段三十四之十二
        號建面積０‧００六一公頃、同小段三十四之十三號建面積０‧００六一公
        頃、同小段三十五之四號建面積０．０００二公頃、同小段三十五之五號建
        面積０‧０００一公頃等六筆土地。
    二、陳述：坐落嘉義市○段○○段三十四號建面積０．０一二六公頃、同小段三
        十四之十一號建面積０．００六一公頃、同小段三十四之十二號建面積０‧
        ００六一公頃、同小段三十四之十三號建面積０‧００六一公頃、同小段三
        十五之四號建面積０．０００二公頃、同小段三十五之五號建面積０‧００
        ０一公頃等六筆土地（以下簡稱系爭土地），均為原告與被告庚○○、甲○○、丁○○、丙○○、乙○○所共有，且各筆土地之應有部分皆為：原告各
        為五分之一、被告庚○○各為五分之一、被告甲○○各為五分之二、被告丁○○各為十分之一、被告丙○○各為二十分之一、被告乙○○各為二十分之
        一，茲因系爭土地並無因法令規定或物之使用目的不能分割或契約約定有不
        分割之期限等情形，兩造又無法達成分割協議，爰訴請合併分割系爭土地。
    三、證據：提出土地登記謄本六份、建物登記謄本一份、戶籍謄本三份等為證，
        並聲請勘測現場。
乙、被告方面：被告丙○○、乙○○未於最後言詞辯論期日到場，惟據其等前所到場
    ，與其餘被告所為之聲明、陳述如左：
    一、聲明：原告之訴駁回。
    二、陳述：
      （一）被告丙○○、乙○○部分：不同意系爭六筆土地合併分割，並稱渠等二
            人願意於分割後保持共有。
      （二）甲○○、丁○○部分：不同意系爭六筆土地合併分割。
      （三）被告庚○○部分：同意分割，且即使必須變價分割也願意。
丙、本院依職權函詢嘉義市政府，系爭六筆土地於合併分割後得否供建築使用，又是
    否符合台灣省畸零地使用規則第十條之規定，而得依該條規定以供建築使用。
    理      由
一、本件被告丙○○、乙○○業經通知，未於最後言詞辯論期日到場，核無民事訴訟
    法第三百八十六條所列各款情形，爰依原告之聲請，由其一造辯論而為判決。
二、本件原告起訴主張：系爭嘉義市○段○○段三十四號建面積０．０一二六公頃、
    同小段三十四之十一號建面積０．００六一公頃、同小段三十四之十二號建面積
    ０‧００六一公頃、同小段三十四之十三號建面積０‧００六一公頃、同小段三
    十五之四號建面積０．０００二公頃、同小段三十五之五號建面積０‧０００一
    公頃等六筆土地，均為原告與被告庚○○、甲○○、丁○○、丙○○、乙○○所
    共有，且各筆土地之應有部分皆為：原告各為五分之一、被告庚○○各為五分之
    一、被告甲○○各為五分之二、被告丁○○各為十分之一、被告丙○○各為二十
    分之一、被告乙○○各為二十分之一，茲因系爭土地並無因法令規定或物之使用
    目的不能分割或契約約定有不分割之期限等情形，兩造又無法達成分割協議，爰
    訴請合併分割系爭土地等語。被告庚○○雖表示同意合併分割系爭土地，惟被告
    丙○○、乙○○、甲○○、丁○○均以渠等不同意合併分割系爭土地等語置辯。
三、按「各共有人得隨時請求分割共有物。但因物之使用目的不能分割或契約定有不
    分割之期限者，不在此限」；又共有物分割之方法，不能協議決定者，法院得因
    任何共有人之聲請，命為分配，民法第八百二十三條第一項、第八百二十四條第
    二項定有明文。查本件有關原告主張系爭六筆土地均為兩造所共有，且各筆土地
    之應有部分皆如上述，又兩造無法達成分割協議，暨系爭土地無因物之使用目的
    不能分割或契約定有不分割之期限等情，業據原告提出土地登記謄本六份、建物
    登記謄本一份、戶籍謄本三份等為證，復為到場之被告所不爭，並經本院勘驗現
    場查證屬實，有勘驗筆錄乙份及土地複丈成果圖在卷足憑，則依首開說明，原告
    訴請分割系爭土地，洵屬有據，應予准許。
四、次按分割共有物之訴，係就同一共有關係之共有物，予以分割，使共有人各就共
    有物之一部分單獨取得所有權之形成訴訟，故數共有物，除「依其性質及其共有
    人與應有部分均相同，並經共有人全體同意者」外，尚難認其得為合併分割（最
    高法院八十五台上字第二五九五號判決要旨參照）。查本件系爭六筆土地固為兩
    造所共有，且各共有人之應有部分固皆相同，惟共有人即被告丙○○、乙○○、
    甲○○、丁○○既然均表示不同意系爭六筆土地予以合併分割在卷，則有關合併
    分割部分既然未獲全體共有人之同意，依上說明，自難認系爭六筆土地得予合併
    分割。是本件原告與到場被告所主張如附圖所示分割方案一、分割方案二及分割
    方案三等有關系爭六筆土地應予合併分割之提案，顯然均不可採。
五、末按共有物分割之方法，得變賣共有物，以價金分配於各共有人，民法第八百二
    十四條第二項第二款亦有明定。查系爭六筆土地既然不得予以合併分割，而僅得
    逐筆予以分別分割，已如前述，則有關系爭六筆土地之分割方法，本院爰審酌：
    （一）系爭六筆土地之中，面積最大者為嘉義市○段○○段三四號土地（面積為
          一二六平方公尺），而面積最小者則為嘉義市○段○○段三五之五號土地
          （面積僅有一平方公尺），而被告丁○○之應有部分為十分之一，且柯振
          益又從未向本院陳明渠於分割後仍願就所分得之部分與其他共有人保持共
          有，另被告丙○○、乙○○（應有部分皆為二十分之一）雖然表示渠等二
          人願意於分割後保持共有，但被告丙○○、乙○○並未進一步表示渠等二
          人於分割後願就所分得之部分再與其他共有人保持共有，則本件倘依共有
          物之現狀而予逐筆實物分割，被告丁○○就系爭六筆土地逐筆分割所分得
          之面積，最大者僅有十二‧六平方公尺，最小者僅有０‧一平方公尺，被
          告丙○○、乙○○二人所共同分得者，亦同。
    （二）按畸零地係指建築法第三條所規定面積狹小或地界曲折之基地；而所謂面
          積狹小基地，就都市土地而言係指建築基地深度與寬度任一項未達下列規
          定：正面路寬超過二十五公尺，最小寬度四‧五０公尺，最小深度為十八
          公尺；正面路寬七公尺以下，最小寬度三‧五０公尺，最小深度十二公尺
          而言；又前開規定之基地寬度，每增加十公分，其深度得減少二十公分，
          惟減少後之深度不得小於八公尺，台灣省畸零地使用規則第二條第二項、
          第三條、第七條第一項分別定有明文。準此，本件倘依共有物現狀而予逐
          筆實物分割，被告丁○○就系爭六筆土地分割之結果，顯然均將淪為畸零
          地，且同樣之情況亦將發生在被告丙○○、乙○○之身上，因而嚴重影響
          被告丁○○、丙○○、乙○○對於系爭六筆土地之利用。
    （三）況本件雖經原告與到場被告提出如附圖所示分割方案一、分割方案二、分
          割方案三等三種合併分割系爭六筆土地之分割方案，然經本院將該三種分
          割方案函送嘉義市政府，並詢問系爭六筆土地於合併分割後得否供建築使
          用，及是否符合台灣省畸零地使用規則第十條之規定而得依該條規定以供
          建築使用，據嘉義市政府覆稱：系爭六筆土地，依兩造所提上述三種分割
          方案合併分割結果，由於該土地係位於商業區○○○道路為二十公尺，依
          台灣省建築管理規則第三條之規定，本案分割土地均未達建築基地最小寬
          度及深度之規定，故無法就分割結果申請建築執照，各筆土地均將淪為畸
          零地，非經補足所缺寬度與深度，均不得申請建築執照，且本件土地之分
          割，並非在民國六十二年七月十二日以前即經地政機關辦理分割完竣，亦
          不得適用台灣省畸零地使用規則第十條之規定，而得依該條規定申請建築
          執照等語，此有嘉義市政府八十九年三月二十一日（八九）府工建字第一
          六四四三號函、八十九年四月十七日（八九）府工建字第二三三五一號函
          、八十九年五月十一日（八九）府工建字第三０五四０號函各一份在卷足
          憑，益徵本件倘依共有物之現狀而予實物分割，其分割結果必將使各共有
          人所分得之各筆土地均淪為畸零地，因而嚴重影響系爭土地之利用與社會
          之經濟無疑。是既然本件倘採原物分配之結果，顯然不合經濟效益，且有
          礙於土地之正常利用，本院爰認依照民法第八百二十四條第二項第二款之
          規定，將系爭六筆土地分別予以變賣，並以價金分配於各共有人之分割方
          法，較為恰當，爰判決變價分割系爭六筆土地如主文所示。
六、據上論結，本件原告之訴為有理由，並依民事訴訟法第三百八十五條第一項前段
    、第七十八條、第八十一條第二款、第八十五條第一項後段，判決如主文。
中      華      民      國    八十九    年      六      月      九      日
~B臺灣嘉義地方法院民事庭
~B    法  官  王金龍
右為正本係照原本作成
如對本判決上訴須於判決送達後廿日內向本院提出上訴狀
中      華      民      國    八十九    年      六      月      九      日
~B    書記官  賴琪玲


司法院資訊處製作；財團法人民間司法改革基金會備份。
